【裁判字號】    98,易,3529
【裁判日期】    990315
【裁判案由】    傷害
【裁判全文】
臺灣臺北地方法院刑事判決              98年度易字第3529號
公  訴  人  臺灣臺北地方法院檢察署檢察官
被      告  乙○○
上列被告因傷害案件，經檢察官提起公訴（98年度偵字第26519
號），本院判決如下：
    主  文
乙○○犯傷害罪，處拘役參拾日，如易科罰金，以新臺幣壹仟元
折算壹日。
    事  實
一、乙○○與甲○○係父子關係，為家庭暴力防治法第3條第3款
    所列之家庭成員關係，乙○○於民國98年2月21日上午8時許
    返回臺北市○○區○○街140巷46號2樓家中，為關切甲○○
    在校糾紛事件，與甲○○發生爭執，乙○○竟基於傷害之犯
    意，徒手毆打甲○○頭部及掐住頸部，進而與之相互拉扯，
    甲○○因此受有右手挫傷之傷勢。
二、案經甲○○訴由臺北市政府警察局萬華分局報告臺灣臺北地
    方法院檢察署檢察官偵查起訴。
    理  由
一、證據能力意見：證人即告訴人甲○○於警詢時之供述，固為
    被告以外之人於審判外之供述，惟其已於本院審判期日時到
    庭具結作證，本院自得參酌其於本院審理暨警詢中之證詞，
    苟警詢時之證詞，與審判中所述不符部分，具有較可信之特
    別情況，且為證明犯罪事實存否所必要者，依刑事訴訟法第
    159條之2規定，亦得為證據。再查證人於98年2月21日案發
    後同日早上11時許接受臺北市政府警察局萬華分局員警詢問
    ，對案發經過記憶猶新，且據承辦員警陳登良於本院審理中
    結稱：伊到場處理後即請同事載證人到派出所，詢問事發經
    過、驗傷、是否提告事宜，即依規定受理本件等情明確（見
    審判筆錄第11頁），並有家庭暴力案件調查紀錄表可佐，執
    法人員均依規定流程受理案件及制作警詢筆錄，應認證人未
    及受外力介入而依其清晰記憶單純就案情為陳述，亦無違法
    取供或其他不自由之情形，反觀其於本院99年3月1日審判期
    日時到庭作證，距案發時間已逾經年，且證人自幼即經鑑定
    因發展遲緩而領有輕度智能障礙手冊，業據證人及被告供述
    在卷（同上筆錄第5、17頁），容因囿於精神狀況對歷時已
    久之事件經過記憶已不復清楚，足認其於警詢時之記憶應較
    本院審理時清晰，且顯然自堪認其於警詢所為證述之客觀外
    部情況，當有可信性特別情況。至本件有關傳聞證據部分，
    被告乙○○及檢察官於本院言詞辯論終結前對證據能力均未
    聲明異議，本院審酌上開證據資料製作時之情況，尚無違法
    不當及證明力明顯過低之瑕疵，亦認為以之作為證據應屬適
    當，依同法第159條之5規定，認有證據能力。
二、訊據被告固坦承於上開時地有與告訴人發生肢體衝突之情，
    然矢口否認有何傷害犯行，辯稱：因告訴人於案發前來電要
    伊處理在校紛爭，當天返家找前妻關切此事，但進門後即被
    母親丙○○○抱住喊救命，告訴人又拿椅子要砸伊，並把伊
    壓倒在地，伊才還手撐住告訴人頸部，是純粹自衛才還手云
    云。經查：
（一）被告於前揭時地於酒後與告訴人發生肢體衝突，另告訴人
      當日驗傷經診斷受有右手挫傷傷害之事實，業據被告於審
      理中所不爭執，並據告訴人於警詢中指訴：「被告把我推
      ，用拳頭毆打我頭後，我與他拉扯致手部挫傷」等語，於
      審理中結稱：「當天8點多我從家裡準備去蓮香齋上班，
      我父親正好從門外回來，當時我父親喝醉酒，就罵我一頓
      ，內容我不記得，接著先用手打我頭，且掐我脖子，我努
      力掙開，就打電話報警」、「奶奶（丙○○○）當時正在
      後面洗碗，有衝過來勸，把我們2人推開」等語明確（見
      審判筆錄第3頁），另證人丙○○○於審理中結稱：「我
      原來在家裡後面作家事，聽到被告與告訴人吵起來，於是
      我就跑到客廳去看，他們2人已經開始打了，吵架的內容
      我沒有聽清楚，應該是被告教訓甲○○，而甲○○頂嘴才
      會吵起來，甲○○當時準備要上學，碰到被告頂嘴才會打
      起來」、「當時我看到被告掐甲○○脖子，2人開始扭打
      ，我要過去拉開他們，...，拉被告前胸衣服，被告一手
      抓甲○○的脖子，另一手阻擋我靠近，3人推來推去拉拉
      扯扯移到窗口，...警察很快就來了」等語，證人即員警
      陳登良結稱：「我接到110通報說有家暴案件，我前往到
      場另2個巡邏警員才到，2位同事走在前面，我在2樓現場
      看到被告與甲○○還有丙○○○在推擠，但沒有毆打動作
      ，我同事將他們推開，被告看到我們到場之後就跑到樓下
      ，我同事追到樓下但沒有追到」、「當時3人是靠近2樓窗
      邊，...我記得丙○○○跟被告說不要再打之類的話」、
      「當時我看到甲○○頭部有紅腫，我問他有無其他傷勢，
      他說還有胸口會痛，其他部分我沒有印象」、「現場狀況
      有點凌亂，椅子有被推開或倒地」等語（分見審判筆錄第
      7 至9頁、第10至12頁），亦均證稱被告確與告訴人肢體
      衝突間有發生拉扯之情，所述拉扯所在地點、情狀互核相
      符，此外，並有西園醫院急診診斷證明書在卷可稽，其上
      所揭載右手挫傷之傷勢，係於他人拉扯間所致，亦合於常
      理，且診斷證明書係告訴人於案發後，經警告知先驗傷後
      ，隨即至該院看診所取得，而一般醫院之急診醫師應屬輪
      值而非固定，則告訴人隨機就診，當無取得不實之醫生診
      斷證明之可能，其所證與被告拉扯之經過，核與其所受傷
      勢相符，自堪認定，綜此，足認被告確與告訴人發生拉扯
      間，致告訴人受有右手挫傷之傷害，應堪認定。又按證人
      之陳述有部分前後不符，或相互間有所歧異時，究竟何者
      為可採，法院仍得本其自由心證予以斟酌，非謂一有不符
      或矛盾，即應認其全部均為不可採信；如其基本事實之陳
      述，若果與真實性無礙時，則仍非不得予以採信（最高法
      院72年臺上字第3976號、74年臺上字第1599號判例參照）
      ，查告訴人於審理中固證稱：「我沒有與被告發生拉扯，
      我沒有出手」云云（見同筆錄第5頁），與警詢中所述：
      「我與被告拉扯致手部挫傷」之情不符，惟告訴人容因受
      輕度智能障礙影響致前後陳述不一，且告訴人成傷原因，
      業經本院認定明確如前，揆諸判例意旨，尚難僅憑告訴人
      證述部分歧異之情，逕認其證述全部不可採信，附此敘明
      。
（二）被告雖主張基於正當防衛才還手云云。惟按刑法規定正當
      防衛之要件，必對於現在之不正侵害，始能成立，若侵害
      已過去，或預料有侵害而侵害尚屬未來，則其加害行為，
      自無正當防衛之可言；且侵害已過去後之報復行為，與無
      從分別何方為不法侵害之互毆行為，均不得主張防衛權（
      最高法院19年上字第1174號、30年上字第1040號判例參照
      ），查證人丙○○○證稱：告訴人當時準備要上學外出，
      碰到被告互有口角才起爭執，已如上述，被告亦供述當日
      返家目的，係欲向前妻質問告訴人在校糾紛事宜，則被告
      與告訴人見面後，言語不合而起肢體衝突，堪以認定，復
      無事證足認告訴人先行出手攻擊，已難認被告行為當時係
      面臨不法之侵害情狀存在。又被告自述前日晚間有飲酒，
      加以上開返家動機，其情緒狀態已難期平和，縱告訴人與
      被告相互拉扯，然被告確有出手對告訴人掐頸部、毆打頭
      部動作，同據證人證述明確如前，則被告當時舉措應係基
      於傷害他方意思，而難認係出於何防衛自己身體之意思，
      自不足阻卻其傷害之主觀不法犯意。
（三）被告固辯稱返家之後旋遭證人丙○○○摟位靠窗喊救命始
      發生本案云云，惟為證人丙○○○否認此情，證稱係因聽
      聞被告與告訴人口角爭執，自後方趕赴客廳查看，目睹被
      告2人肢體衝突等語（見審判筆錄第7頁），且其並未受有
      傷害，並非家暴案件受害人身分，到場員警未對其製作相
      關筆錄，同據證人陳登良證述明確（見同筆錄第11頁），
      另被告於案發期間甚少返家，證人丙○○○為何未發一語
      ，即當面對被告有此開舉措，被告就所辯情節並未提出合
      理釋明，難認合於情理，應認被告於案發當時發生衝突對
      象係告訴人，而證人丙○○○及到場員警僅在旁勸阻，故
      被告所辯並不可採。被告另提出告訴人於98年4月26日、
      同年6月12日先後傳送「爸爸對不起請原諒我」、「老爸
      謝謝你細心的照顧，人傑」等簡訊內容，惟此開簡訊發送
      時間距本件案發之98年2月21日相距逾2月以上，且被告與
      告訴人間究屬親子關係，親誼間本有一定互動往來，與一
      般偶發暴力衝突之當事人間僅係單一事件之聯結關係有異
      ，故告訴人所發送簡訊內容究係為何事欲向被告道歉，或
      欲向被告致意，文句語意尚未明確，自不足為被告本件有
      利之認定，附此敘明。
（四）綜上所述，被告前揭所述正當防衛之辯解，與事實不符，
      不足採信。本件事證明確，被告傷害犯行堪以認定，應依
      法論科。
三、按稱家庭暴力者，指家庭成員間實施身體或精神上不法侵害
    之行為；家庭暴力罪者，指家庭成員間故意實施家庭暴力行
    為而成立其他法律所規定之犯罪，家庭暴力防治法第2條第1
    款、第2款定有明文。本件被告與告訴人間為父子關係，仍
    具有家庭暴力防治法第3條第3款所定直系血親之家庭成員關
    係。是核被告傷害告訴人之所為，係犯刑法第277條第1項之
    普通傷害罪，且屬於對家庭成員間實施身體不法侵害之行為
    ，自該當家庭暴力防治法所稱之家庭暴力罪，惟因家庭暴力
    防治法對於家庭暴力罪並無科處刑罰之規定，僅依刑法之傷
    害罪予以論罪科刑即可。爰審酌被告前有傷害前科，仍不知
    謹慎行事，且其與告訴人為父子關係，竟不思理性溝通解決
    問題，動輒暴力相向，致告訴人受有前述傷害，所為自屬可
    議，且被告犯後復未能坦承全部犯行，亦未向告訴人賠償損
    害，犯後態度難認良好，惟念及告訴人所受傷勢尚非嚴重，
    並參酌被告行為動機、所受刺激、犯罪手段、生活狀況、智
    識程度等一切情狀，量處如主文所示之刑，並諭知易科罰金
    之折算標準。
據上論斷，應依刑事訴訟法第299條第1項前段，家庭暴力防治法
第2條第2款，刑法第277條第1項、第41條第1項前段，刑法施行
法第1條之1，判決如主文。
本案經檢察官郭力菁到庭執行職務。
中    華    民    國    99    年    3     月    15    日
                  刑事第十三庭  法  官  林瑋桓
以上正本證明與原本無異。
如不服本判決應於收受送達後10日內向本院提出上訴書狀，並應
敘述具體理由；其未敘述上訴理由者，應於上訴期間屆滿後20日
內向本院補提理由書（均須按他造當事人之人數附繕）「切勿逕
送上級法院」。
中    華    民    國    99    年    3     月    15    日
                                書記官  鄭伊芸
附錄本判決論罪科刑法條：
刑法第277條
傷害人之身體或健康者，處3 年以下有期徒刑、拘役或1 千元以
下罰金。
犯前項之罪因而致人於死者，處無期徒刑或7 年以上有期徒刑；
致重傷者，處3 年以上10年以下有期徒刑。

司法院資訊處製作；財團法人民間司法改革基金會備份。
